# R


## Mikä R on ja mitä sillä tehdään?

[R](https://cran.r-project.org/) on tehty ensisijaisesti tilastotiedettä ja data-analyysiä varten. R:llä kirjoitetaan yleensä lyhyitä ohjelmia, joita kutsutaan skripteiksi. R:llä ei siis ole tarkoitus kehittää esimerkiksi pelejä, tai muita ohjelmia joissa on graafinen käyttöliittymä, kuten vaikkapa Photoshop. R ei myöskään ole web-ohjelmointiin tarkoitettu kieli (vaikka oikeilla paketeilla R:lläkin pystyy tekemään web-sovelluksia).

R on korkean tason ohjelmointikieli. Tämä tarkoittaa sitä, että R:ssä on paljon valmiita komentoja, joiden "alta" löytyy paljon lisää koodia, johon R-ohjelmoijan ei kuitenkaan tarvitse itse koskea. Esimerkiksi tilastollinen t-testi vaatii useita matemaattisia välivaiheita, mutta R-ohjelmoija voi suorittaa testin yhdellä komennolla (`t.test`), joka antaa kaikki tarvittavat tiedot testistä.

R:n käyttöä ja ohjelmointia oppii parhaiten tekemällä. Tässä dokumentaatiossa on tekstin väliin upotettu R-koodia harmaissa laatikoissa, kuten alla olevassa esimerkissä. Koodin alla esiintyy usein myös koodin ajamisen aiheuttamia tulosteita (output) tekstin seassa. Otetaan ensimmäiseksi esimerkiksi klassinen ["Hello, world!"](https://en.wikipedia.org/wiki/%22Hello,_World!%22_program)-komento:

```{r}
print("Hello, world!")
```

`print`-funktio tulostaa sille annetun tekstin konsoliin ja se on kätevä funktio mm. ohjelman toiminnan testaamiseen ja pidemmän ohjelman etenemisen seurantaan. 

R:ää voi käyttää myös laskimen sijaan. Alla olevassa esimerkissä lasketaan kuinka paljon jää hintaa 80 euron hintaiselle tuotteelle 35% alennuksen jälkeen.

```{r}
80 * (1 - 0.35)
```

Yksittäisten komentojen ajamisesta ei kuitenkaan ole yleensä hyötyä, ellei tuloksia voi tallentaa johonkin. Ohjelmointikielissä tietoja tallennetaan muuttujiin, joita käsitellään seuraavaksi.
