# Tilastollinen testaaminen {#tests}

## Khi toiseen -testi {#chi-squared-test}

Khi toiseen testiä voidaan käyttää selvittämään kategoristen muuttujien välistä riippuvuutta. 
Khi toiseen -testi eli $\chi^2$ voidaan toteuttaa seuraavasti.

```{r}
## From Agresti(2007) p.39
M <- as.table(rbind(c(762, 327, 468), c(484, 239, 477)))
dimnames(M) <- list(gender = c("F", "M"),
                    party = c("Democrat","Independent", "Republican"))
(Xsq <- chisq.test(M))  # Prints test summary
Xsq$observed   # observed counts (same as M)
Xsq$expected   # expected counts under the null
Xsq$residuals  # Pearson residuals
Xsq$stdres     # standardized residuals


## Effect of simulating p-values
x <- matrix(c(12, 5, 7, 7), ncol = 2)
chisq.test(x)$p.value           # 0.4233
chisq.test(x, simulate.p.value = TRUE, B = 10000)$p.value
```


## Kahden otoksen t-testi

Kahden otoksen t-testi soveltuu tilanteeseen, jossa kahden erillisen joukon keskiarvoja halutaan verrata ja selvittää voiko kyseinen ero johtua sattumasta. Mikäli samasta joukosta on tehty kaksi mittausta, on kyseessä riippuvat otokset ja tulee käyttää riippuvien otosten t-testiä.

```{r}

```


## Varianssianalyysi