# Numeeriset menetelmät {#numerical}

Monilla käytännön matemaattisilla ongelmilla ei ole suljetussa muodossa esitettävissä olevaa ratkaisua. Tällöin joudutaan tyypillisesti turvautumaan numeerisiin menetelmiin, joiden avulla pyritään tuottamaan likiarvoinen ratkaisu ongelmaan. R:stä löytyy useita valmiita funktioita erilaisiin numeerista laskentaa vaativiin ongelmiin. Tyypillisimpiä tapauksia ovat jonkin funktion minimin tai maksimin etsiminen, funktion juurten etsintä ja integrointi. 

## Optimointi

### Yksi parametri
Aloitetaan yksinkertaisesta tapauksesta, jossa haluamme löytää funktion minimin yhden parametrin suhteen. Tällöin voidaan käyttää funktiota `optimize`.
```{r, eval = FALSE}
optimize(f, interval, ..., lower = min(interval), upper = max(interval),
         maximum = FALSE,
         tol = .Machine$double.eps^0.25)
```
Ensimmäinen argumentti `f` on funktio, jota minimoidaan sen ensimmäisen argumentin suhteen (jos funktiolla on muita argumenttej, joita tarvitaan, tulee ne antaa mukana `optimize` funktiokutsussa). Välin, jolta minimipistettä haetaa, voi ilmoittaa joku argumentilla `interval`, joka on vektori sisältäen välin päätepisteet. Vaihtoehtoisesti välin ylä- ja alaraja voidaan ilmoittaa erikseen argumenteilla `lower` ja `upper`, vastaavasti. Mikäli etsittäisiinkin minimin sijaan maksimia, tulisi asettaa myös argumentti `maximum = TRUE`.

Etsitään nyt funktion $g(x) = x^2 + 2x + 2$ minimi. Hakuvälin `interval` valitsemiseksi voimme esimerkiksi piirtää ensin funktion kuvaajan, jotta saamme suurin piirtein selville, missä minimi mahdollisesti sijaitsee:
```{r}
g <- function(x) x^2 + 2*x -2
curve(g, xlim = c(-3, 1))
```

Kuvan perusteella minimiarvo saavutetaan pisteessä $x = -1$. Käytetään nyt `optimize` funktiota:
```{r}
optimize(g, interval = c(-3, 1))
```
Funktion palauttmassa listassa alkio `minimum` ilmoittaa pisteen, jossa minimi saavutetaan. Alkio `objective` antaa tavoitefunktion (eli funktion `f`) arvon kyseisessä psiteessä.

### Useampi parametri
Mikäli funktiota halutaan minimoida useamman kuin yhden parametrin suhteen, voidaan käyttää funktiota `optim`.
```{r, eval = FALSE}
optim(par, fn, gr = NULL, ...,
      method = c("Nelder-Mead", "BFGS", "CG", "L-BFGS-B", "SANN",
                 "Brent"),
      lower = -Inf, upper = Inf,
      control = list(), hessian = FALSE)
```
Ensimmäinen argumentti `par` on vektori, joka antaa alkuarvot jokaiselle parametrille, jonka suhteen minimointia halutaan tehdä. Seuraava argumentti `fn` on minimoivata funktio, jonka ensimmäisen argumentin tulee vastata argumenttia `par` (vektori, jossa on yhtä monta alkiota). Vastaavasti kuten `optimize`-funktiossa, argumentit `lower` ja `upper` määrittävä alueen, jolta minimiä etsitään. Huomaa kuitenkin, että koska funktiolla `fn` on nyt useampi parametri, ovat `lower` ja `upper` myös vektoreita jotka ilmoittavat rajat jokaiselle parametrille erikseen. Alkuarvojen `par` on myös toteutettava mahdolliset rajoitteet. Argumentti `method` valitsee käytettävän optimointimenetelmän. Metelmistä riittää tietää tässä vaiheessa se, että jos optimointia halutaan tehdä käyttäen rajoitteita (`lower` ja `upper`), voidaan menetelmäksi valita "L-BFGS-B", muuten voidaan käyttää oletusarvoa. Muista `optim`-funktion argumenteista ei tämän kurssin puitteissa tarvitse välittää.

Etsitään funktion $f(x,y) = y^2\exp(-0.5(y^2+x^2))$ lokaali maksimi joukossa $-1 < x < 3$, $ -1 < y < 3$. Annetaan alkuarvoiksi $x = 0.5$ ja $y = 0.5$. `optim`-funktio etsii oletusarvoisesti funktion minimiä, joten vaihtamalla funktion merkki etsitäänkin maksimia. Huomaa, että funktiolla `f` on vain yksi argumentti `x`, vaikka funktiolla $f$ on kaksi argumenttia, $x$ ja $y$. Tämä johtuu siitä, että `optim`-funktion tapauksessa parametrien `par` on esiinnyttävä funktion argumenteissa vektorina. Vektorin `x` ensimmäinen alkio `x[1]` vastaa siis muuttujaa $x$ ja toinen alkio `x[2]` vastaa muuttujaa $y$. Tämä yleistyy useamman kuin kahden muuttujan funktioille, kun vektorin `x` pituutta kasvatetaan vastaavasti (esim. kolmas muuttuja $z$ olisi `x[3]` jne.).

```{r}
f <- function(x) -x[2]^2 * exp(-0.5 * (x[2]^2 + x[1]^2))
optim(c(0.5, 0.5), f, lower = c(-1, -1), upper = c(3, 3), method = "L-BFGS-B")
```
Funktion palauttamassa tulosteessa `par` kertoo maksimipisteen koordinaatit. Ensimmäinen alkio kertoo maksimipisteen $x$-koordinaatin, ja toinen sen $y$-koordinaatin (huomioi erityisesti 1. alkion merkintätapa `-7.582426e-10` joka tarkoittaa samaa kuin $-7.582426 \cdot 10^{-10}$, eli noin $0.00000000076$, eli $x$ koordinaatti on siis käytännössä $0$). `value` ilmoittaa löydettyä maksimipistettä vastaavan funktion arvon. Koska funktion merkki vaihdettiin maksimin etsimiseksi, on todellinen maksimiarvo siis löydetyn optimin vastaluku, eli $\approx 0.7357589$. Muut tulostukset ovat optimoinnin konvergenssiin liittyviä lisätietoja. Vaihtoehtoisesti maksimia voi etsiä suoraankin vaihtamatta funktion merkkiä antamalla `optim`-funktiolle lisäargumentti `control = list(fnscale = -1)`.

Etsitään vielä kolmen muuttujan funktion $h(x,y,z) = \exp(-x^2-3x-7y^2+3y+z^3-2z-3)$ lokaali maksimi joukossa $-2 < x < 2$, $ -3 < y < 3$, $-3 < z < 0$.
```{r}
h <- function(x) exp(-x[1]^2 - 3*x[1] - 7*x[2]^2 + 3*x[2] + x[3]^3 - 2*x[3] - 3)
optim(c(0.5, 0.5, -0.5), h, lower = c(-2, -3, -3), upper = c(2, 3, 0), 
      method = "L-BFGS-B", control = list(fnscale = -1))
````
Kuten edellä, `par` ilmoittaa maksimipisteen koordinaatit. Maksimi saavutetaan siis pisteessä $(x,y,z) \approx (-1.5000009, 0.2142866, -0.8164968)$ jolloin funktio $h$ saa kohdan `value` ilmoittaman arvon $\approx 1.934968$. Nyt koska käytettiin argumenttia `control = list(fnscale = -1)`, ei tuloksen merkkiä tarvitse vaihtaa.

Alkuarvot funktioille `optim` ja `optimize` tulee valita siten, että rajoitteet ovat voimassa. Alkuarvojen valintaan on vaikea antaa yleispätevää ohjetta, ja usein onkin hyvä kokeilla eri arvoja ja verrata niillä saatuja tuloksia. Yhden ja kahden muuttujan tapauksissa löydettyjen optimipisteiden mielekkyyttä voi tarkastella esimerkiksi piirtämällä funktion kuvaajan annetussa joukossa.


## Funktion juurten etsintä
Funktion juuria voidaan etsiä funktiolla `uniroot`.
```{r}
uniroot(f, interval, ...,
        lower = min(interval), upper = max(interval),
        f.lower = f(lower, ...), f.upper = f(upper, ...),
        extendInt = c("no", "yes", "downX", "upX"), check.conv = FALSE,
        tol = .Machine$double.eps^0.25, maxiter = 1000, trace = 0)
```
Funktion `f` juuria etsitään annetulta väliltä `interval`, sen ensimmäisen argumentin suhteen (jonka tulee olla skalaari), jonka voi määrittää myös välin päätepisteinä käyttäen argumentteja `lower` ja `upper`. Muut argumentit eivät ole tämän kurssin kannalta oleellisia.

Etsitään funktion $w(x)=x^3-2x-5$ juurta väliltä $(-5,5)$.
```{r}
w <- function(x) { x^3 - 2*x - 5 }
uniroot(w, interval = c(-5, 5))
```
Funktion palauttamassa tulosteessa kohta `root` ilmoittaa löydetyn juuren. Mikäli juurta ei löydy annetulta väliltä, funktio antaa varoituksen. Kohta `froot` ilmoittaa funktion arvon löydetyssä pisteessä (funktion arvon ja nollan ero riippuu laskennan tarkkuudesta ja käytetystä menetelmästä).

## Numeerinen integrointi 

R:n optimointityökaluihin kuuluu myös funktio `integrate`, jolla voi laskea useimpien funktioiden määrättyjä integraaleja.
````{r, eval = FALSE}
integrate(f, lower, upper, ..., subdivisions = 100L,
          rel.tol = .Machine$double.eps^0.25, abs.tol = rel.tol,
          stop.on.error = TRUE, keep.xy = FALSE, aux = NULL)
```
Ensimmäinen argumentti `f` on funktio, jota halutaan integroida. Argumentit `lower` ja `upper` määräävät integrointivälin, jonka päätepisteet voivat olla myös äärettömiä. Tällöin voidaan asettaa `lower = -Inf` tai vastaavasti `upper = Inf`.. 

Integroidaan funktiota $f(x) = x^2+3x-2$ välin $[-2,3]$ yli.
```{r}
poly <- function(x) { x^2 + 3*x - 2 }
integrate(poly, -2, 3)
```
Integraalin arvo on siis noin $9.17$.